臺灣高等法院刑事判決
109年度上訴字第3674號
上  訴  人  
即  被  告  林樹錫


上列上訴人因洗錢防制法等案件，不服臺灣新竹地方法院109年
度金訴字第60號，中華民國109年6月18日第一審判決（起訴案號
：臺灣新竹地方檢察署109年度偵字第1937號），提起上訴，本
院判決如下：
    主  文
原判決撤銷。
林樹錫無罪。
    理  由
一、公訴意旨略以：被告林樹錫明知一般人無故取得他人金融帳
    戶使用之行徑常與財產犯罪密切相關，並可預見將金融帳戶
    交付他人使用，可能遭他人使用為從事財產犯罪及處理犯罪
    所得之工具，藉以取得贓款及掩飾犯行，逃避檢警人員追緝
    ，竟仍基於洗錢及提供金融帳戶予他人使用，他人若持以從
    事犯罪，亦無違反其本意之不確定幫助故意，於民國108年1
    月2日21時前某時許，被告向案外人吳清河佯稱：「上班需
    要業績，請將證件借他辦理手機號碼」等語，將不知情之吳
    清河（其所涉詐欺部分，另為不起訴處分）證件申請辦理手
    機號碼0000-000000號及其手機虛擬國泰世華銀行帳號00000
    00000000000號，林樹錫取得上開手機號碼等資料後，再以
    新臺幣（下同）3,000元賣給同案被告葉雅婷（由原審法院
    另行審結），葉雅婷取得上開手機號碼及銀行帳戶後，以不
    詳方式將上開手機號碼及虛擬銀行帳戶提供予真實姓名年籍
    不詳之詐欺集團成員使用。嗣該詐欺集團成員及所屬之詐欺
    集團取得上開上開手機號碼及虛擬銀行帳戶後，即基於意圖
    為自己不法所有之犯意聯絡，於108年1月2日在facebook上
    暱稱：「陳子傑」，佯稱：販售「楓之谷」遊戲寶物「燃燒
    戒指」、「輪迴碑石」兩樣寶物，致告訴人蔡鈺文陷於錯誤
    ，轉帳9,200元至吳清河上開國泰世華銀行虛擬帳戶後，遲
    未收到上開網路寶物，亦無法聯絡上暱稱「陳子傑」之人，
    始知悉受騙，並報警處理。因認被告涉違嫌反洗錢防制法第
    14條第1項之洗錢及刑法第30條第1項、第339條第1項之幫助
    詐欺取財等罪嫌。
二、按犯罪事實應依證據認定之，無證據不得認定犯罪事實，刑
    事訴訟法第154條第2項定有明文。此所謂認定犯罪事實之證
    據，無論其為直接或間接證據，均須達於通常一般人均不致
    有所懷疑，而得確信其為真實之程度，始得據為有罪之認定
    ，若其關於被告是否犯罪之證明未能達此程度，而有合理性
    懷疑之存在，致使無法形成有罪之確信，根據「罪證有疑、
    利於被告」之證據法則，即不得遽為不利被告之認定（最高
    法院76年台上字第4986號判例參照）。再按刑事訴訟法第16
    1條第1項規定：檢察官就被告犯罪事實，應負舉證責任，並
    指出證明之方法。因此，檢察官對於起訴之犯罪事實，應負
    提出證據及說服之實質舉證責任。倘其所提出之證據，不足
    為被告有罪之積極證明，或其指出證明之方法，無從說服法
    院以形成被告有罪之心證，基於無罪推定之原則，自應為被
    告無罪判決之諭知（最高法院92年台上字第128號判例參照
    ）。
三、公訴意旨認被告林樹錫涉犯前開幫助詐欺取財、洗錢等罪嫌
    ，係以被告於偵查中之供述、證人吳清河於偵查中之證述、
    證人即告訴人蔡鈺文於警詢證述遭詐騙之經過及虛擬帳號00
    00000000000000對應之會員資料、國泰世華商業銀行客戶基
    本資料查詢資料、蔡鈺文與詐騙集團成員line對話記錄為其
    論據。訊據被告固坦承曾經於106年1月初，從事電信申辦業
    務，幫吳清河辦過行動電話，但堅決否認本件幫助詐欺、洗
    錢等犯行，辯稱：幫吳清河辦行動電話的時間是106年5月份
    左右，且於同年7、8月份時，因未繳月租費，所辦之行動電
    話號碼全部停用，之後未再與吳清河見面，直到因本案經檢
    察官傳喚，二人才又見面。檢察官訊問時並未提到本案行動
    電話的申辦時間，只問有沒有幫吳清河代辦過行動電話門號
    ，但事後回想，我從106年到因本案遭傳喚前，皆未與吳清
    河見面，未在108年1月2日前某時幫吳清河申請0000000000
    號行動電話門號，本件起訴事實有誤等語。
四、經查：
　㈠告訴人蔡鈺文於108年1月2日在facebook上與真實身分不詳自
    稱「陳子傑」之人連繫後，對方佯稱：販售「楓之谷」遊戲
    寶物「燃燒戒指」、「輪迴碑石」兩樣寶物，告訴人蔡鈺文
    陷於錯誤而購買上開網路遊戲寶物，並轉帳9,200元至對方
    指定之帳號000-0000000000000000號後，遲未收到上開網路
    遊戲寶物，亦無法聯絡上「陳子傑」，始知悉受騙，並報警
    處理等情，固據證人即告訴人蔡鈺文於警詢證述明確（108
    年度偵字第7246號卷第8頁），且有蔡鈺文與詐騙集團成員l
    ine對話記錄、橘子支行動支付股份有限公司（下稱橘子行
    動支付公司）108年4月19日PAY函字第2019040025號函提供
    之交易明細可憑（同上偵卷第22頁、第10至11頁）。經查詢
    上開帳號000-0000000000000000號，為國泰世華商業銀行股
    份有限公司（下稱國泰世華銀行）存戶「玉山商業銀行受託
    信託財產專戶」辨識其往來客戶繳款之編碼，由橘子行動支
    付公司提供給會員「吳清河」作為存入（儲值）及消費付款
    交易使用，所對應之會員資料為吳清河，經聯徵中心驗證身
    分證號碼Z000000000，驗證之手機號碼為0000000000，有國
    泰世華銀行108年3月13日國士存匯作業字第1080027377號函
    及附件、橘子行動支付公司上開函所附會員資料附卷可稽（
    同上偵卷第10至11頁、第12至13頁）。
　㈡檢察官雖依證人吳清河證稱曾委請被告代辦過行動電話門號
    及被告之自白，而認被告以吳清河之證件申辦手機號碼0000
    000000號及其手機虛擬國泰世華銀行帳號0000000000000000
    號，再將上開手機號碼及銀行帳戶出售予他人云云，但被告
    及證人吳清河從未陳述係何時申辦，及所代辦之行動電話門
    號是否為本案門號，且查上開供認證使用之手機門號000000
    0000號之申登人資料，於106年3月2日至同年10月7日為金○
    蓮（詳卷），於107年4月25日至109年8月29日為張○煌（詳
    卷），此有該門號之申登人查詢資料在卷可憑（本院卷第55
    頁），均非以吳清河名義申辦，縱使被告曾經幫吳清河代辦
    過行動電話門號，亦無從認定為本案門號，則本案詐騙集團
    使用供申辦電子支付會員虛擬帳戶驗證用之手機門號是否為
    被告所提供，顯然有疑。準此，被告於偵查及原審審理時關
    於此部分之自白，亦難認與事實相符，無可作為認定犯罪事
    實之積極證據。再者，向橘子行動支付公司申辦電子支付成
    為會員之驗證流程係由申請人在該公司APP上輸入身分證字
    號與該身分證上換補發與發證地點類別等資料及手機號碼，
    該公司於收到申請資料後，透過財團法人金融聯合徵信中心
    驗證身分證字號之換補發相關資料是否與戶政司資料相符，
    該公司並會發送簡訊OTP驗證密碼到申請人所留之手機號碼
    ，申請人輸入驗證碼並完成身分確認程序而成為會員等情，
    有橘子行動支付公司109年12月18日橘子支付（函）字第202
    0120016號函在卷可憑（本院卷第63至64頁），可見申請橘
    子支付會員開立虛擬帳戶，透過網路即可申辦，該公司就個
    人身分資料部分會向聯合徵信中心查證，且需於申請時提供
    手機門號以輸入驗證碼完成驗證以綁定手機，但不論手機門
    號之實際使用人與申登名義人資料是否同一，只要取得驗證
    碼並輸入即可完成驗證。證人吳清河於警詢及偵查中稱並未
    向橘子行動支付公司申辦會員並開立上開虛擬帳戶使用，亦
    不知該驗證使用之0000000000號行動電話為何人使用等語（
    同上偵卷第4至5頁），以現今個人資料不當洩漏之管道多元
    ，無法排除詐騙集團成員以不詳方式取得吳清河之個人身分
    資料後，線上申辦橘子支付虛擬帳戶使用，而本案驗證用之
    門號非以吳清河之名義申辦，更難認詐騙集團以吳清河名義
    申辦橘子行動支付一事與被告有何關聯。
五、綜上所述，公訴意旨認被告將吳清河之行動電話門號及虛擬
    銀行帳號出售予他人，涉犯幫助詐欺取財、洗錢等罪，存有
    上述合理之懷疑，尚未達於通常一般之人均不致有所懷疑，
    而得確信其為真實之程度，本院無從形成被告有罪之確信，
    根據「罪證有疑，利於被告」之證據法則，即不能證明被告
    犯罪，依法自應為無罪判決之諭知。原審疏未審究檢察官所
    主張之行動電話門號及上開電子支付會員申辦驗證流程難認
    與被告有關，證據上存有重大瑕疵，且無其他確實證據足以
    證明對被告犯罪已無合理之懷疑，遽為被告有罪之認定，即
    有違誤。被告上訴意旨否認以吳清河之名義申辦0000000000
    號行動電話，指摘原判決不當，為有理由，應由本院將原判
    決撤銷，改判被告無罪。
六、被告經合法傳喚，無正當理由不到庭，爰不待其陳述逕行判
    決。　
據上論斷，應依刑事訴訟法第371條、第369條第1項前段、第364
 條、第301條第1項，判決如主文。
本案經檢察官許大偉提起公訴，檢察官王正皓到庭執行職務。
中　　華　　民　　國　　110 　年　　3 　　月　　24　　日
                  刑事第六庭  審判長法　官  劉方慈
                                    法　官  曹馨方
                                    法　官  許曉微
以上正本證明與原本無異。
檢察官如不服本判決，應於收受送達後20日內向本院提出上訴書
狀，其未敘述上訴之理由者並得於提起上訴後20日內向本院補提
理由書（均須按他造當事人之人數附繕本）「切勿逕送上級法院
」。
                                    書記官  徐仁豐
中　　華　　民　　國　　110 　年　　3 　　月　　24　　日